臺灣臺北地方法院刑事判決　　　　　　　93年度易字第1068號
　　公　訴　人　臺灣臺北地方法院檢察署檢察官
　　被　　　告　乙○○
　　選　　　任　何兆龍律師
　　辯　護　人　梁育純律師
上列被告因詐欺案件，經檢察官提起公訴（九十三年度偵緝字第
四六０號），本院判決如下：
    主  文
乙○○無罪。
    理  由
一、公訴意旨略以：被告乙○○（原名鄭永福）係設於臺北市○
    ○區○○路二段六三號三樓之玉生貿易有限公司（下稱玉生
    公司）負責人，明知支票具有文義性及轉讓流通之性質，於
    民國八十九年十一、十二月間，先後將已蓋印發票人為玉生
    公司、付款銀行為中國國際商業銀行大安分行（下稱中國商
    銀大安分行），惟金額及發票日期均未填寫之空白支票數十
    張，交與同具有詐欺犯意聯絡，自稱為「王代書」姓名年籍
    不詳之成年男子（下稱王代書），以牟取新台幣（下同）近
    二十萬元之利益，嗣潘世明（冒名潘雲雄，另由檢察官偵查
    中）及其他姓名年籍不詳之不特定成年人輾轉取得上開支票
    後，明知各該支票無法兌現，再分別基於詐欺之犯意，將空
    白支票其他應記載事項填載後，佯稱為合法取得之客票，交
    付各該支票，流通於市面，致甲○○及其他受該支票者陷於
    錯誤，而交付與支票面額相當之財物予原持票人，藉此詐取
    財物等語，因認被告涉犯刑法第三百三十九條第一項詐欺罪
    嫌。
二、按犯罪事實應依證據認定之，無證據不得認定其犯罪事實。
    又不能證明被告犯罪者，應諭知無罪之判決，刑事訴訟法第
    一百五十四條第二項、第三百零一條第一項分別定有明文。
    再按，事實之認定，應憑證據，如未能發現相當證據，或證
    據不足以證明，自不能以推測或擬制之方法，為裁判基礎；
    且認定不利於被告之事實須依積極證據，苟積極證據不足為
    不利於被告事實之認定時，即應為有利於被告之認定；另認
    定犯罪事實所憑之證據，雖不以直接證據為限，間接證據亦
    包括在內，然而無論直接證據或間接證據，其為訴訟上之證
    明，須於通常一般之人均不致有所懷疑，而得確信其為真實
    之程度者，始得據為有罪之認定，倘其證明尚未達到此一程
    度，而有合理之懷疑存在而無從使事實審法院得有罪之確信
    時，即應由法院為諭知被告無罪之判決（最高法院四十年台
    上字第八六號、三十年台上字第八一六號、七六年台上字第
    四九八六號判例參照）。
三、本件檢察官認被告乙○○涉犯詐欺罪嫌，無非係以告訴人甲
    ○○之指訴（九十年度偵字第一一八四三號第四頁至第七頁
    、第十六頁至第十七頁之書狀）、被告乙○○之供述（九十
    三年度偵緝卷字第二二二號第二四頁）、發票人為玉生公司
    之中國商銀大安分行票號ＢＡ0000000號支票影本（
    九十年度偵字第一一八四三號第十九頁），及其退票理由單
    （九十年度偵字第一一八四三號第十八頁反面）、玉生公司
    之中國商銀開戶申請書即支票存款約定書（九十一年度偵字
    第九九三號影卷二第五六二頁及第五六六頁反面）、票據信
    用查詢明細各一份（九十一年度偵字第九九三號影卷二第五
    六五頁至第五六七頁及第五七０頁反面至第五七九頁）等資
    為論據。
四、訊據被告固承認有交付系爭已蓋好發票人印章，金額日期空
    白之支票數十紙予王代書之事實，惟堅詞否認有何詐欺犯行
    ，辯稱：我是委託王代書去民間調現，與王代書並無詐欺之
    主觀犯意聯絡，而且最後王代書也沒有給我錢，這些票最後
    如何轉出去的，我也不知道等語。
五、本件檢察官主張之證據如上列所示，各該證據是否具有證據
    能力，應先分述之：
  (一)告訴人甲○○之指述：
    告訴人甲○○於警詢中所為之陳述，係基於告訴人地位為之
    ，而為被告以外之人於審判外之言詞陳述，依刑事訴訟法第
    一百五十九條第一項之規定，前述陳述原則上不具證據能力
    ；惟被告及其選任辯護人於本院九十三年十二月二十八日審
    理時，均同意作為證據使用，而檢察官亦於本院審理時表示
    同意其所為上開證述作為證據（見本院當日審判筆錄），且
    其證述內容即「告訴人甲○○有受騙即支票未獲兌現之事實
    」等情，與檢察官主張之事實有關聯性，而告訴人甲○○作
    成前開證述時亦無任何不適當之情況，故依刑事訴訟法第一
    百五十九條之五第一項之規定，前開證述具有證據能力。
  (二)被告乙○○於警詢中之供述：
    被告乙○○於警詢中之供述，雖非於審判中之陳述，惟被告
    對於任意性並無爭執，則依刑事訴訟法第一百五十六條第一
    項之規定，得為證據，且其供述內容即「曾開票請王代書調
    現週轉之事實」等情，與檢察官主張之事實有關聯性，故前
    開證述具有證據能力。
  (三)退票理由單一紙：
    退票理由單係以電腦列印出退票之票據號碼、金額、發票日
    、退票日、退票理由、戶名等資料，係由付款行即中國商銀
    大安分行行員所製作，以為票據退票之證明，為被告以外之
    人在審判外之書面陳述，依刑事訴訟法第一百五十九條第一
    項之規定，原則上不具證據能力；惟檢察官、被告、選任辯
    護人於本院審理時，均同意作為證據使用（見本院當日審理
    筆錄），又此退票理由單所證明之內容為「告訴人甲○○提
    示系爭票號ＢＡ0000000號支票不獲兌現」，與檢察
    官主張之事實有關聯性，且該退票理由單之作成客觀上並無
    任何不適當之情況，依刑事訴訟法第一百五十九條之五第一
    項之規定，該等退票理由單具有證據能力。
  (四)中國商銀開戶申請書（支票存款約定書）：
    此份申請書制式約定內容係中國國際商業銀行所製作，由被
    告乙○○填寫玉生公司之相關資料，最後再由被告乙○○簽
    名、蓋章，因而發生法律上之效力等情，且檢察官、被告及
    選任辯護人於本院審理時，均表示同意此份申請書作為證據
    使用（見本院當日審判筆錄），且該支票存款約定書之內容
    ，係為證明「被告曾向中國商銀申請支票」之重要事項，與
    檢察官主張之事實有關聯性，且該支票存款約定書之作成亦
    無任何不適當之情形，依刑事訴訟法第一百五十九條之五第
    一項之規定，該支票存款約定書具有證據能力。
  (五)票據信用查詢明細表一份：
    此係中國國際商業銀行大安分行所製作，用以表示發票人玉
    生公司過去支票往來信用資料等情，為被告以外之人在審判
    外之書面陳述，依刑事訴訟法第一百五十九條第一項之規定
    ，原則上不具證據能力；惟此係付款銀行內從事業務之人依
    據公司電腦先前所之資料製作而與以列印，此項資料係根據
    票據交易市場之業務過程不間斷、有規律而準確之記載，正
    確性較高，依刑事訴訟法第一百五十九條之四第二款之規定
    ，該等票據信用查詢明細表具有證據能力。
六、茲依上開本院認定有證據能力之證據，認定事實如左：
 (一)被告於八十三年間設立玉生公司，持續經營至八十九年間，
   因應收帳款延滯導致公司資金週轉困難，為支付銀行利息、
   業務週轉及短期信用狀屆期，乃經由新聞紙所刊登之週轉貸
   款廣告，認識王代書，王代書為取得被告信任，曾引薦數家
   銀行之銀行經理與被告認識，且王代書確實曾為被告籌措二
   十多萬元，由於當時以玉生公司之狀況，不易向銀行申貸成
   功，且被告同一時間有多家銀行短期信用狀到期，急需填補
   資金缺口，乃接受王代書之建議，前後開立多張已填寫發票
   人且蓋印妥適之空白票據與王代書，請王代書幫忙被告向民
   間調借資金，惟事後王代書非但未幫其調借現金，且避不見
   面，而其亦不知道先前所開立之支票目前是否流通市面等情
   ，此為被告所是認，並有票號ＢＡ0000000號支票影
   本、退票理由單、玉生公司之中國商銀開戶申請書即支票存
   款約定書、票據信用查詢明細各一份在卷足憑，核與告訴人
   甲○○所述其確實持有發票人玉生公司之支票不獲兌現之事
   實相符。
 (二)本件被告對於其交付未填載金額及發票日期之空白支票與王
   代書及告訴人所持有票號ＢＡ0000000號支票未獲兌
   現並不爭執，惟主張其不具有與王代書詐欺之共同犯意聯絡
   ，是檢察官自應就客觀事實－被告交付票據與王代書，推論
   出被告主觀詐欺犯意，此亦為本件之主要爭點，檢察官就此
   部分應負舉證責任。按舉證責任一般的分配原則，有由希望
   改變現狀者負舉證責任；或本於經驗法則，由主張之人負舉
   證責任，如請求侵權行為損害賠償者，應就侵權行為事實負
   舉證責任；有以對相關事實最容易得到證據或知識者，負舉
   證責任；或事實屬於一造當事人之特殊知識，該造有舉證責
   任；又有依法律、經驗、政策、公平、正義的考慮，而要求
   某造當事人負舉證責任。而檢察官對於被告犯罪事實，負有
   提出證據責任及說服責任，並且基於無罪推定原則（Presump
   tionof Innocence），被告被推定為無罪，被告毋庸舉證證
   明自己為無罪，應由檢察官舉證證明被告為有罪，而此舉證
   責任包括提出證據責任，及說服裁判者被告為有罪至「無庸
   置疑」（Beyond a Reas onable Doubt）程度之說服責任。
 1.茲就美國及我國關於檢察官舉證責任實務上之規定及運作，
   簡述如下：
 美國法的舉證責任分為「提出證據的責任」及「說服的責任
   」。當某造當事人附有「提出證據的責任」時，有義務向法
   院提出相當證據，證明待證事實。若無法提出相當之證據，
   則法院無待審核證據之真實性及證明力，亦無須經實體審理
   ，即得做出對其不利之判決，而所謂的「說服責任」，乃負
   此責任者，必須說服裁判者（法院或陪審團）相信其所提出
   的證據，並相信主張為真實的責任。若不能說服裁判者其主
   張為真實，則裁判者必須就該待證事實作出其敗訴判決。
   至於說服責任，美國法又分為「無庸置疑」（Beyond a Rea
   sonable Doubt）， 「證據明確」（Clear and Convincing
   Evidence），「證據優勢」（Preponderance of Evidence）
   等3 種不同程度。
   所謂的「無庸置疑」者，乃負此舉證責任者，必須說服裁判
   者至確信、無合理懷疑其主張可能為不實之程度，始盡舉證
   責任。而「證據優勢」之說服責任，負此舉證責任者，就待
   證事實所提出之證據，僅須較對造更具說服力，即為優勢，
   即已盡其舉證責任，至於是否能使裁判者達到確信則非所問
   。「證據優勢」所表彰者為對於待證事實的「存在」較「不
   存在」更為可能。而所謂的「證據明確」，為較「證據優勢
   」程度高，較「無庸置疑」程度低，介於二者間的一種證明
   程度，必須明確且具有說服力之證據證明。
   就美國之刑事訴訟制度而言，美國法要求檢察官對於犯罪構
   成要件，有提出證據的責任，且所提出之證據自形式上觀之
   ，必須說服裁判者到「無庸置疑」之程度。檢察官對於構成
   要件犯罪事實每一要素，必須提出足夠之證據。讓一般理性
   之裁判者，能夠認定構成要件該當到無庸置疑的程度，亦即
   根據檢察官所提出之證據，無合理的懷疑被各可能為無辜之
   人，否則，應逕為被告無罪之判決。採取此種刑事訴訟理論
   固然可以避免冤獄，但亦會增加有罪者逍遙法外的機會，然
   此為刑事訴訟理論在利益衡量下，刻意所作之選擇－「與其
   殺不辜，寧失不經」。
   被告若主張阻卻違法（Justification）或 阻卻有責（Excu
   se）事由時，美國各州一般規定為被告就此主張必須負提出
   證據的責任，再由法院判斷。由於各州規定不同，因此被告
   所提出證據之多寡，達到確信的程度亦不同。若被告未提出
   證據，或所提出之證據達不到法律之要求，法官則指示陪審
   團不得考慮阻卻違法或有責的主張，則如同被告未曾主張阻
   卻違法或有責。在兩造皆已盡提出證據之責任後，才有說服
   責任的問題，說服責任乃在於說服裁判者相信其所「主張事
   實」為真正。
   美國並以正當程序（Due Process）等 憲法規定，要求檢察
   官嚴格之舉證責任，美國聯邦最高法院認為，檢察官非但對
   於對構成要件該當性負有說服責任，且其說服程度必須為「
   無庸置疑」的程度，亦即當兩造提出證據後，無論檢察官提
   出之證據具如何之說服力，若裁判者仍有一個合理之懷疑，
   懷疑被告為無辜之人，檢察官等於未盡應有說服責任，裁判
   者必須為被告無罪判決。
   至於阻卻違法或有責事由，檢察官之反駁說服責任，則各州
   規定不同，與前述相同。（王兆鵬著，刑事訴訟講義(二)，收
   錄於舉證責任，第二一七頁至第二三二頁參照）。
 我國刑事訴訟法關於舉證責任，實務上早於七十六年間即有
   最高法院之判例，按「認定犯罪事實所憑之證據，雖不以直
   接證據為限，間接證據亦包括在內；然而無論直接或間接證
   據，其為訴訟上之證明，須於通常一般之人均不致有所懷疑
   ，而得確信其為真實之程度者，始得據為有罪之認定，倘其
   證據尚未達到此一程度，而有合理之懷疑存在時，事實審法
   院復已就其心證上理由予以闡述，敘明其如何無從為有罪之
   確信，因而為無罪之判決，尚不得任意指為違法（最高法院
   七十六年度台上字第四九八六號判例要旨參照）。又我國之
   刑事訴訟法第一百六十一條已於民國九十一年二月八日修正
   公布，其第一項規定：檢察官就被告犯罪事實，應負舉證責
   任，並指出證明之方法。因此，檢察官對於起訴之犯罪事實
   ，應負提出證據及說服之實質舉證責任。倘其所提出之證據
   ，不足為被告有罪之積極證明，或其指出證明之方法，無從
   說服法院以形成被告有罪之心證，基於無罪推定之原則，自
   應為被告無罪判決之諭知（最高法院九十二年度台上字第一
   二八號判例意旨參照）。且刑事訴訟法第一百六十一條之一
   規定，被告得就被訴事實指出有利之證明方法，係賦予被告
   主動實施防禦之權利，以貫徹當事人對等原則，並非將檢察
   官應負之舉證責任轉換予被告。倘檢察官所提出之證據，不
   足為被告有罪之積極證明，或所指出之證明方法，無從說服
   法院以形成有罪之心證，基於無罪推定之原則，自應為被告
   無罪判決之諭知，不得以被告否認犯罪所持之辯解為不可採
   ，或不能指出其有利之證明方法，遽為有罪之認定。
 回到本案，檢察官對於被告乙○○涉犯詐欺罪嫌，所提出之
   證據為告訴人甲○○之指訴、被告乙○○之供述、發票人為
   玉生公司之中國商銀大安分行票號ＢＡ0000000號支
   票影本，及其退票理由單、玉生公司之中國商銀開戶申請書
   即支票存款約定書、票據信用查詢明細等，上開證據，關於
   供述證據之證據能力已於程序上先獲得確認，已如前述，在
   客觀事實上－玉生公司所開立之支票大量退票及有被害人遭
   受損害（即檢察官認為施用詐術之方法及結果）－此部份檢
   察官已盡證據提出責任，惟該等證據如何推論出有起訴書犯
   罪事實欄所載－被告主觀上與王代書有詐欺之共同犯意聯絡
   （即不法所有之意圖），而使裁判者認定被告為有罪並達到
   無庸置疑之程度即有待確認：
 (1)告訴人甲○○於警詢時證述：「潘雲雄於八十九年十一月四
   日向我借款二十八萬九千六百三十元，並持被告鄭永福所有
   中國商銀大安分行支票一張（票號ＢＡ0000000號，
   到期日九十年二月二十日）給我。」等語（九十年度偵字第
   一一八四三號偵查卷第六頁參照）。是依告訴人甲○○所述
   ，僅能證明告訴人甲○○所持有發票人玉生公司之支票，是
   經由自稱「潘雲雄」（實際身分經查證為為潘世明）之人所
   交付，並借貸潘世明二十八萬九千六百三十元等客觀事實，
   無法以此推論出被告如何與王代書基於詐欺之犯意聯絡。
 (2)被告乙○○於檢察官偵查時之供述：「（問：你名下支票為
   何大量退票？）答：公司在八十七、八十八年間遭銀行緊縮
   資金，我為了還款，曾透過報紙找一位王代書，由我交空白
   支票給他們調現，支票上蓋好章，金額欄由他自己填寫。（
   問：一張支票可換多少現金？）答：都沒有拿到，本來說好
   一張支票由他開出去面額之一半給我們週轉，時間都在八十
   九年底。（問：共給他幾張支票？答：應該有幾十張。（問
   ：有無拿到錢？）答：有十幾、二十萬。（問：中國商銀鄭
   永福開戶資料是否你去開戶、簽名？）答：是。對保簽名是
   我簽的。（問：退票金額達一億一千四百多萬元，有何意見
   ？）答：我完全不清楚。（問：王代書係何人？）答：我不
   清楚。（問：有無其他陳述？）答：公司從沒有開出那麼多
   票。（問：何處交支票給王代書？）答：在敦化南路的公司
   。」等語（九十三年度偵緝字第二二二號卷第二四至二五頁
   ）。是依上述被告乙○○於偵查中之供述，僅得以說明被告
   在八十七、八十八年間因公司急需資金，曾透過報紙找王代
   書以玉生公司名義開立空白支票之方式，週轉資金，而最後
   退票金額高達一億一千四百多萬元，其中原由其並不清楚等
   客觀事實，尚難即以此推斷出被告與王代書主觀犯意聯絡。
   至於被告所謂「王代書曾幫其週轉十幾、二十萬」，係指王
   代書為取得被告信任，在開立空白支票與王代書前，所幫忙
   被告週轉之金額，並非王代書以空白支票實際幫其週轉之金
   額，此業據被告於本院審理時供述明確（本院九十三年十二
   月二十八日審判筆錄參照）。因此，此部份週轉金額與待證
   事實無關。
 (3)發票人為玉生公司之中國商銀大安分行票號ＢＡ00000
   00號支票影本，及其退票理由單等證據，此部份證據僅得
   證明玉生公司確實曾開立此張支票，而該張支票事後不獲兌
   現等客觀事實，且此被告對於此部份事實亦不爭執。此部份
   亦無法證明被告主觀犯意聯絡。
 (4)玉生公司之中國商銀開戶申請書即支票存款約定書證據，此
   部份之證據僅得證明玉生公司曾在中國商行申請支票帳戶之
   客觀事實，與被告主觀犯意亦無關連性。
 (5)玉生公司票據信用查詢明細證據，僅得證明玉生公司票據信
   用往來情形，於八十九年間有大量退票，被告亦自承當時公
   司營運不佳，透過王代書以空白支票借貸，惟所交出去之支
   票並無下文不知去向等事實，此與被告主觀上與王代書之犯
   意聯絡並無直接關聯性。
 揆諸前開說明，檢察官雖已盡提出證據責任，對於客觀事實
   說服本院確實存在，惟關於起訴書犯罪事實欄所載被告主觀
   上與王代書有不法所有犯意聯絡乙節，公訴人並無任何之舉
   證，本院對於檢察官對被告所起訴認為其主觀上具有不法所
   有之意圖無法達到無庸置疑之程度，甚至無法達到證據明確
   之程度。
七、綜上所述，本件檢察官在本件訴訟上並無法證明被告主觀上
    有何「為自己不法所有」之意圖，亦無積極證據足證被告主
    觀上有詐欺之犯意，檢察官所提之上開證據均未能證明被告
    有詐欺之犯行，此外，復查無其他積極證據足證被告有何詐
    欺犯行，揆諸前開說明，既不能證明被告犯罪，即應為被告
    無罪之諭知。
據上論斷，應依刑事訴訟法第三百零一條第一項前段，判決如主
文。
本案經檢察官陳舒怡到庭執行職務。
中　　華　　民　　國　　94　　年　　1 　　月　　12　　日
　　　　　　　　　刑事第九庭審判長法　官　葉建廷
                                  法  官  林怡秀
                                  法  官  葉珊谷
以上正本證明與原本無異。
檢察官如不服本判決，應於判決送達後十日內，向本院提出上訴
狀（被告於本件並無上訴利益，不得提起上訴；告訴人甲○
○如對於本判決不服者，應向檢察官提出聲請，由檢察官斟酌是
否提起上訴不得直接向本院提起上訴，其上訴期間之計算，係以
檢察官收受判決正本之日期為準，並非以告訴人收受本判決之時
間為準）。
　　　　　　　　　　　　　　　　  書記官　顏淑華
中　　華　　民　　國　　94　　年　　1 　　月　　12　　日
